【裁判字號】    95,易,1117
【裁判日期】    951013
【裁判案由】    詐欺
【裁判全文】
臺灣高雄地方法院刑事判決              95年度易字第1117號
公  訴  人  臺灣高雄地方法院檢察署檢察官
被      告  甲○○
                    （
上列被告因詐欺案件，經檢察官提起公訴（95年度偵字第16564
號），本院依簡式審判程序判決如下：
    主  文
甲○○連續意圖為自己不法之所有，以詐術使人將本人之物交付
，累犯，處有期徒刑拾月。
    事  實
一、甲○○於民國（下同）81年間因違反肅清煙毒條例、竊盜、
    偽造文書、過失致死及違反肅清煙毒條例等5 罪，分別經本
    院（前3 罪與第5 罪）及台灣高等法院台南分院（第4 罪）
    判處有期徒刑3 年4 月、5 月、4 月、1 年6 月及3 年2 月
    確定，前開第1 、2 罪經本院裁定應執行有期徒刑3 年7 月
    後，前開4 罪嗣經台灣高等法院台南分院裁定應執行有期徒
    刑5 年，經接續執行上開第5 罪後，於84年9 月26日假釋出
    獄，後因案遭撤銷假釋，入監執行，於94年4 月30日縮刑期
    滿執行完畢。竟仍不知悔改，復基於意圖為自己不法所有之
    概括犯意，連續於：
  (一)95年6 月9 日下午6 時50分許，見丙○○駕駛車號ZE－1356
    號自小客車，沿高雄市○○區○○街由東往西方向行駛，遂
    騎乘車號HDG －893 號機車，與丙○○同向行駛於新樂街，
    待丙○○行駛至大智路口欲右轉時，故意與丙○○所駕汽車
    發生擦撞（毀損部分已撤回告訴），而以發生假車禍為由之
    詐術，要求丙○○賠償新台幣（下同）1,000 元，因丙○○
    表示欲報警處理，甲○○遂降低索求金額為200 元，致丙○○陷於錯誤而交付200 元財物。
  (二)95年6月16日下午6時許，丙○○又駕駛上開汽車行經上開地
    點，甲○○復以上開手法擦撞丙○○上開汽車（毀損部分已
    撤回告訴），製造假車禍之詐術，惟旋發現駕駛者係丙○○
    ，而心虛逃逸未得逞。
  (三)95年6 月16日下午7 時許，見乙○○駕駛車號ZX－9389號自
    小客車，沿高雄市○○區○○路由東往西方向行駛，遂騎乘
    上開機車，與乙○○同向行駛於大仁路，待乙○○行駛至大
    勇路口欲右轉時，故意與乙○○所駕汽車發生擦撞，造成汽
    車右後門凹陷（毀損部分已撤回告訴），甲○○當場向乙○○表示腳部受傷，以此製造假車禍之詐術，致乙○○陷於錯
    誤，而欲交付1,000 元賠償甲○○時，適丙○○經過該處，
    上前揭穿騙局，報警查獲，始未得逞。
二、案經高雄市政府警察局鹽埕分局報請臺灣高雄地方法院檢察
    署檢察官偵查起訴。
    理  由
一、上開犯罪事實，業據被告林昆治於警詢及本院審理中坦白承
    認（見警卷第2 頁、本院卷第81頁），並經證人即被害人丙○○、乙○○於警詢中指訴明確（見警卷第5 、8 頁），復
    有車籍作業系統查詢認可資料、交通事故談話記錄表、道路
    交通事故現場圖、現場照片6 張附卷可佐（見警卷第17至25
    頁），堪信被告自白核與事實相符，本件事證業已明確，被
    告犯行堪以認定。
  二論罪與科刑：
    (一)行為後法律有變更者，適用行為時之法律。但行為後之法
      律有利於行為人者，適用最有利於行為人之法律，刑法第
      2 條第1 項定有明文。查被告於前開行為後，刑法第33條
      第5 款、第41條第1 項前段、第47條等規定業經總統於94
      年2 月2 日修正公布，並依刑法施行法第10條之1 規定自
      95年7 月1 日施行。職是，本件自應就被告行為前、後相
      關法律有修正者，依前揭規定加以比較適用。茲說明如下
      ：
    1.按被告行為時，刑法第339 條第1 項之法定本刑罰金刑部
      分為1,000 元以下罰金，另依罰金罰鍰提高標準條例第1
      條前段規定，依法律應處罰金、罰鍰者，就其原定數額得
      提高為2 至10倍（中華民國72年7 月27日司法院、行政院
      令發布，並自72年8 月1 日起施行：「依戡亂時期罰金罰
      鍰提高標準條例─80年5 月6 日修正名稱為罰金罰鍰提高
      標準條例─第1 條前段及第3 條規定將刑法定有罰金各條
      之罰金數額，均提高為10倍）。及依現行法規所定貨幣單
      位折算新臺幣條例第2 條規定，現行法規所定金額之貨幣
      為圓、銀元或元者，以新臺幣元之3 倍計算，換言之，刑
      法第339 條第1項 之法定本刑，經折算為新臺幣後，為新
      臺幣30,000元；而被告行為後，依95年6 月14日公布之刑
      法施行法第1 條之1 規定，中華民國94年1 月7 日刑法修
      正施行後，刑法分則編所定罰金之貨幣單位為新臺幣（第
      1 項）。94年1 月7 日刑法修正時，刑法分則編未修正之
      條文定有罰金者，自94 年1月7 日刑法修正施行後，就其
      數額提高為30倍。但自72 年6月26日至94年1 月7 日新增
      或修正之條文，就其所定數額提高為3 倍（第2 項），其
      立法理由謂：刑法24年施行後，為解決國民所得經濟水準
      已大幅提昇問題，有關罰金與罰鍰倍數之調整及銀元與新
      臺幣之折算標準，訂有「罰金罰鍰提高標準條例」及「現
      行法規所定貨幣單位折算新臺幣條例」，除罰金以1 銀元
      折算3 元新臺幣外，並將72年6 月26日以前修正之刑法部
      分條文罰金數額提高為10倍；其後修正者則不再提高倍數
      ，亦即刑法分則各罪罰金數額視前開情形分別提高為30倍
      或3 倍。考量新修正之刑法施行後，不再適用「現行法規
      所定貨幣單位折算新臺幣條例」，為使罰金數額趨於一致
      ，避免衍生新舊法比較適用問題，以緩和實務適用法律之
      衝擊，於不變動罰金數額之前提下，爰為第2 項規定等語
      。查刑法第339 條第1 項自72年6 月26日至94年1 月7 日
      間並無修正，是依據前揭刑法施行法第1 條之1 之規定，
      刑法第339 條第1 項之法定本刑，自95年7 月1 日起，即
      改為新臺幣30,000元，此均與刑法施行法第1 條之1 修訂
      前之數額並無不同。然再以被告行為後，修正後之刑法第
      33條第5 款規定罰金刑之下限為新台幣1,000 元，且以百
      元計算之；而依修正前之刑法第33條第5 款規定之罰金刑
      下限，為銀元1 元，提高10倍後為銀元10元，換算為新台
      幣30元；是比較新舊法之規定，修正後之規定並非較有利
      於被告，依刑法第2 條第1 項前段之規定，應適用行為時
      之法律，即適用修正前之刑法第33條第5 款之罰金刑規定
      。
    2.又本件被告行為後，刑法第56條關於連續犯之規定業於94
      年1 月7 日修正公布刪除，並於95年7 月1 日施行，則被
      告之犯行，因行為後新法業已刪除連續犯之規定，此刪除
      雖非犯罪構成要件之變更，但顯已影響行為人刑罰之法律
      效果，自屬法律變更。經查：本件被告先後多次詐欺取財
      之犯行，主觀上顯係基於詐財之同一犯意，客觀上逐次實
      施數次行為而具連續性，進而侵害同性質之法益，惟因其
      各次行為依一般社會健全觀念，在時間差距上，可以分開
      ，在刑法評價上，各具獨立性，每次行為皆可獨立成罪，
      是依修正前刑法第56條之規定，本得適用連續犯規定而論
      以一罪，並得加重其刑至2 分之1 ，惟因修正後刑法刪除
      前開連續犯規定，以致被告前揭分別多次詐財之數次構成
      要件行為須依法分別論以數罪而併罰之，依新法第2 條第
      1 項規定比較新、舊法之結果，仍以行為時、即修正前刑
      法第56條之規定較有利於被告（最高法院95年第8 次刑事
      庭會議決議亦採同一見解）。故本件應依修正前刑法第56
      條作為被告論罪科刑之基礎
    3.按修正前刑法第26條前段規定：「未遂犯之處罰，得按既
      遂犯之刑減輕之。」修正後刑法則將該部分之規定移置第
      25條第2 項規定：「未遂犯之處罰，以有特別規定者為限
      ，並得按既遂犯之刑減輕之。」但修正理由稱：「現行條
      文第26條後段係就不能未遂之成立要件與處罰效果所設之
      規定，就該條而言，兼含一般未遂與不能未遂，在立法體
      例上，實屬不妥，爰將第26條前段關於一般未遂犯處罰效
      果之規定，改列於本條第2 項後段，而使本條規範一般未
      遂犯之規定趨於完整，第26條則專為規範不能未遂，以利
      體例之清晰」等語，亦即該一般未遂得減輕其刑之規定，
      僅係改列，而非刑罰權規範事項之變更，故其不屬刑法第
      2 條第1 項前段所稱之「行為後法律有變更」之情形，亦
      即其並無新舊法比較適用之問題，而應依刑法第2 條第1
      項前段規定，適用行為時法律。
    4.另修正前刑法第47條規定：「受有期徒刑之執行完畢，或
      受無期徒刑或有期徒刑一部之執行而赦免後，5 年以內再
      犯有期徒刑以上之罪者，為累犯，加重本刑至2 分之1 」
      ，嗣修正為：「受徒刑之執行完畢，或一部之執行而赦免
      後，5 年以內故意再犯有期徒刑以上之罪者，為累犯，加
      重本刑至2 分之1 」，將累犯成立之要件限於5 年內「故
      意」再犯有期徒刑以上之罪者，始有加重其刑規定之適用
      。經比較修正前、後關於累犯之規定，當以修正後之規定
      限縮累犯適用範圍，較有利於被告，故應依刑法第2 條但
      書，適用裁判時之修正後刑法第47條第1 項前段規定，作
      為論斷被告是否構成累犯之依據
    5.又被告於本件犯罪時之刑法第41條第1 項前段規定：「犯
      最重本刑為5 年以下有期徒刑以下之刑之罪，而受6 個月
      以下有期徒刑或拘役之宣告，因身體、教育、職業、家庭
      之關係或其他正當事由，執行顯有困難者，得以1 元以上
      3 元以下折算1 日，易科罰金。」，及依前述現行法規所
      定貨幣單位折算新臺幣條例第2 條規定，現行法規所定金
      額之貨幣為圓、銀元或元者，以新臺幣元之3 倍計算，及
      依修正前罰金罰鍰提高標準條例第2 條前段（現已刪除）
      規定，依刑法第41條易科罰金者，就其原定數額提高為
      100 倍折算1 日，故被告行為時之易科罰金折算標準，得
      以銀元100 元以上300 元以下折算1 日，經折算為新臺幣
      後，應以新臺幣300 元以上900 元以下折算1 日。惟95年
      7 月1 日修正公布施行之刑法第41條第1 項前段則規定：
      「犯最重本刑為5 年以下有期徒刑以下之刑之罪，而受6
      個月以下有期徒刑或拘役之宣告者，得以新臺幣1,000 元
      、2,000 元或3,000 元折算1 日，易科罰金。」比較修正
      前後之易科罰金折算標準，以95年7 月1 日修正公布施行
      前之規定，較有利於受刑人，則應依刑法第2 條第1 項前
      段，適用修正前刑法第41條第1 項前段規定，定其折算標
      準。是本件並依修正前刑法第41條第1 項前段、現行法規
      所定貨幣單位折算新臺幣條例第2 條規定，諭知易科罰金
      之折算標準。
    6.按被告犯罪後法律有變更，而比較行為時及裁判時之法律
      時，應就與罪刑有關之共犯、未遂犯、結合犯以及累犯加
      重、自首減輕、暨其他法定加減原因與加減例等一切情形
      ，比較其全部之結果，而為整體之適用，不能割裂而分別
      適用新舊法有利之條文（最高法院95年度台上字第3735號
      判決意旨參照）。本件經依前述是否論以連續犯規定合併
      比較之結果，爰認修正前刑法之連續犯等相關規定較諸累
      犯之規定，對於被告論罪科刑時之影響較鉅，且較有利於
      被告，故應依行為時之修正前刑法作為本件被告論罪科刑
      之依據。至累犯規定部分，雖以修正後之規定較有利於被
      告，然基於一體適用原則，亦應依修正前刑法之累犯規定
      適用之。
    (二)核被告甲○○所為，係犯刑法第339 條第1 項詐欺取財既
      遂罪，及同法第339 條第3 項、第1 項詐欺取財未遂罪。
      被告先後有1 次詐欺取財既遂與2 次詐欺取財未遂犯行，
      時間緊接，觸犯基本構成要件相同之罪名，顯係基於概括
      之犯意反覆為之，為連續犯，應依修正前刑法第56條規定
      ，論以情節較重之詐欺取財既遂罪一罪，並加重其刑。查
      被告甲○○自81年間因違反肅清煙毒條例、竊盜、偽造文
      書、過失致死及違反肅清煙毒條例等5 罪，分別經本院（
      前3 罪與第5 罪）及台灣高等法院台南分院（第4 罪）判
      處有期徒刑3 年4 月、5 月、4 月、1 年6 月及3 年2 月
      確定，前開第1 、2 罪經本院裁定應執行有期徒刑3 年7
      月後，前開4 罪嗣經台灣高等法院台南分院裁定應執行有
      期徒刑5 年，經接續執行上開第5 罪後，於84年9 月26日
      假釋出獄，後因案遭撤銷假釋，入監執行，於94年4 月30
      日縮刑期滿執行完畢，有臺灣高等法院前案紀錄表在卷可
      稽，被告於有期徒刑執行完畢後5 年內再犯本案有期徒刑
      以上之罪，為累犯，應依修正前刑法第47條之規定加重其
      刑，並就被告所犯連續詐欺之犯行，遞加重之。爰審酌被
      告素行不端，惟犯後坦承犯行，態度尚可，犯罪所得非鉅
      ，情節尚屬非重，惟屢為詐欺犯行，惡性非輕等一切情狀
      ，量處如主文所示之刑，以資懲儆。至被告涉犯之毀損罪
      嫌部分，業經告訴人丙○○、乙○○撤回告訴，而欠缺訴
      追條件，有撤回告訴狀及準備程序筆錄在卷可參（本院卷
      第59、60、82頁），是檢察官就被告詐欺之犯罪事實起訴
      ，其效力應不及於業經撤回告訴之上開毀損部分，而無審
      判不可分原則之適用，是本院就毀損部分即不得加以審判
      ，附此敘明。
據上論斷，應依刑事訴訟法第273 條之1 第1 項、第299 條第1
項前段，刑法第2 條第1 項前段、第339 條第1 項，修正前刑法
第56條、第47條，罰金罰鍰提高標準條例第1 條前段，判決如主
文。
本案經檢察官林志祐到庭執行職務
中    華    民    國    95    年    10    月    13    日
                  刑事第十三庭法  官  方錦源
以上正本證明與原本無異。
如不服本判決，應於判決送達後10日內，向本院提出上訴狀。
                              書記官  鄧思辰
中    華    民    國    95    年    10  月    13    日
附錄本判決論罪之法條：
中華民國刑法第339條第1項
（普通詐欺罪）
意圖為自己或第三人不法之所有，以詐術使人將本人或第三人之
物交付者，處5 年以下有期徒刑、拘役或科或併科1 千元以下罰
金。


司法院資訊處製作；財團法人民間司法改革基金會備份。
